【裁判字號】    96,建,81
【裁判日期】    970630
【裁判案由】    給付工程款
【裁判全文】
臺灣高雄地方法院民事判決                96年度建字第81號
原      告  朝信營造有限公司
法定代理人  甲○○
訴訟代理人  阮文泉律師
被      告  台灣省自來股份有限公司第七區管理處
法定代理人  乙○○
訴訟代理人  謝依良律師
上列當事人間給付工程款事件，本院於民國97年6月10日言詞辯
論終結，判決如下：
    主    文
被告應給付原告新臺幣陸佰伍拾壹萬玖仟玖佰柒拾元，及自民國
九十五年九月二十七日起至清償日止，按年息百分之五計算之利
息。
訴訟費用由被告負擔。
本判決第一項於原告以新臺幣貳佰壹拾柒萬參仟元為被告供擔保
，得假執行；但被告如以新臺幣陸佰伍拾壹萬玖仟玖佰柒拾元供
擔保，得免為假執行。
    事 實 及 理 由
一、原告主張：兩造於民國93年10月22日簽訂工程契約，由原告
    承攬被告發包之「拷潭（九曲堂）引水道淤沙疏濬及土堤維
    修單價工程(二)」（下稱系爭工程），約定工程總價為新臺幣
    （下同）2,450 萬元，按實際施作數量結算工程款。嗣原告
    於93年12月13日開工，至94年5 月6 日完成第二階段工程，
    並報請被告為第二次估驗。詎被告卻未依約於原告送出請款
    單據後5 日內付款，至94年7 月18日因颱風來襲，將原告送
    請估驗之工程沖毀，被告並決定終止上開契約，截至被告終
    止契約時，原告已完成及驗收完畢並先行交付被告使用之工
    程款尚有6,51萬9,970 元未獲清償。而有關系爭工程，原告
    既已完成第二階段工程送請估驗，並送出請款單，即已符合
    系爭契約第4 條及第6 條第1 項第1 款規定之請款要件，被
    告即應依約付款，當不因嗣後因不可抗力致標的物滅失而受
    任何影響。且被告於調處程序中亦自承：被告已先行啟用所
    完成之部分工程等語，足認原告已將系爭工程已完工部分交
    付被告，被告依約自應就該部分支付價金，爰依系爭契約第
    4 條、第15條第6 條第1 項第1 款及民法第505 條第2 項規
    定提起本訴，並聲明：(1)被告應給付原告6,51萬9,970 元，
    及自95年9 月27日起至清償日止，按年利率5%計算之利息。
    (2)原告願供擔保，請准宣告假執行。
二、被告則以：原告承攬系爭工程後，於93年12月31日報請被告
    為第一次估驗，經扣除工程保留款12萬3,442 元，被告已給
    付234 萬1,500 元予原告。惟原告於94年5 月6 日報請被告
    為第二次估驗時，因原告施作系爭工程有傾倒建築廢棄物之
    嫌，被告遂依「公共工程施工品質管理作業要點」第15點規
    定暫停發放工程估驗款。又「估驗」僅在確認估驗期內已完
    成工程之數量與價值，根本不涉及工程之驗收、交付，此觀
    諸系爭契約第6 條第1 項規定及行政院公共工程委員會88年
    工程企字第8819635 號函釋即明。又依系爭契約第15條第2
    項、第5 項、第6 項規定，可知工程竣工後，原告應以書面
    通知監造單位及被告，被告接獲竣工通知後，應分別辦理初
    驗及驗收；工程部分完工後，如有部分先行使用之必要，應
    就該部分辦理驗收或分段查驗供驗收之用，並得就該部分支
    付價金及起算保固期；工程驗收合格後，原告應依被告指定
    的接管單位辦理點交。然原告先後二次請求估驗付款，並無
    辦理驗收、起算保固期及點交等手續，顯然非依上述驗收程
    序而為，足見被告對原告第二次請求估驗付款進行審核，不
    能視為工程之驗收，由此足證被告並未受領使用原告已完成
    之第二階段工程，縱被告依系爭合約第6 條第1 項第2 款約
    定可領第二期估驗款，惟於系爭工程驗收前，該部分已遭毀
    損，被告亦得扣除該部分款項。至被告於調解時所言，乃因
    無論系爭工程是否施作，被告本即須利用該引水道來引水，
    故當時所言，僅係在陳述工程施作前後利用引水道引水之事
    實經過而已。再者，原告已完工部分既在被告驗收及接管前
    即已因颱風來襲而沖毀滅失，原告依法自不得請求被告給付
    第二期工程款等語置辯。並聲明：(1)原告之訴及假執行聲請
    均駁回。(2)如受不利之判決，請准供擔保免為假執行。
三、兩造爭執及不爭執事項如下：
  (一)兩造不爭執事項：
  1.原告於93年10月22日承攬被告發包之「拷潭（九曲堂）引水
    道淤沙疏濬及土堤維修單價工程(二)」，約定工程總價為2,45
    0 萬元，按實際施作數量結算工程款，有工程契約在卷可參
    （見本院卷第17~23 頁）。
  2.原告已於94年5 月6 日完成第二階段工程，並報請被告為第
    二次估驗，惟被告尚未給付第二次估驗款5,646,402 元，此
    有被告提出之原告於94年5 月6 日出具之工程部分估驗計價
    單附卷可憑（見本院卷第50頁）。
  3.如原告主張為真，被告應給付之金額應為6,519,970 元（含
    第二次估驗款5,646,402 元），此有竣工計價單及營繕工程
    結算總表附卷可稽（見本院卷第26、28~30頁）。
  4.原告就本件承攬報酬之請求權尚未罹於時效。
  (二)爭執事項：
  1.系爭第二階段工程已完成及已估驗部分，被告是否已經為驗
    收或受領？
  2.原告得否請求給付上開未給付之工程款？
四、本院得心證之理由：
  (一)惟按工作毀損、滅失之危險，於定作人受領前，由承攬人負
    擔，民法第508 條第1 項前段定有明文。據被告於行政院公
    共工程委員會調處程序95年9 月26日之陳述意見記載：「三
    、本工程性質特殊，開工後，因天然災害、河川不易掌握等
    因素，本案搶修工作斷斷續續進行中，94年4 月底，九曲堂
    抽水站已陸續啟動抽水，並已完成整條引水道填築及部分蛇
    籠保護工事等（總進度53.4%） ，足以證明整條引水道填築
    及部分引水道土堤，本處已先行啟用該擋水壩引水情事。施
    工至94年5 月6 日完成第二階段工程，並向監造單位提出第
    二次工程估驗款；監造單位將估驗計價單及分批付款表等核
    章後，呈報上級單位核撥工程款；惟核撥過程中，由於驗收
    或證明欄處，未核章遭退件。因94年5 月13日南部下起大豪
    雨，以致工地淤泥坍塌，承商無法進場繼續施工，而報請停
    工。四、本公司為儘快引進足夠原水量，於天氣放晴後，即
    電話通知承商迅速搶修施工... 」等語（見本院卷第86頁背
    面），顯見被告於系爭第二階段工程完工後，被告已先行受
    領使用該引水道引水。被告雖辯稱：其上開陳述僅在說明工
    程施作前後利用引水道引水之事實經過而已云云。然依被告
    所陳照片所示（見本院卷第105~107 頁），原告施作工程時
    ，須經拋填粗砂石、塊石後築堤，於拋填時引水道本即有水
    流，若未施作，必限制抽引水等功能，故倘被告無庸受領即
    可使用引水道抽水，理應可啟動抽水系統，何須於整條引水
    道填築及部分引水道土堤施作後，才陸續啟動九曲堂抽水站
    內之抽水系統？又何須於大雨致工地淤泥後，為引進足夠水
    量，而請原告迅速搶修？是被告前開所辯，與常情不符，不
    足採信。被告已受領並使用等情，應可認定，危險負擔，自
    應由被告負擔。
  (二)被告雖又辯稱：依系爭契約第15條第5 項、第6 項規定，工
    程部分完工後，如有部分先行使用之必要，應就該部分辦理
    驗收或分段查驗供驗收之用，並得就該部分支付價金及起算
    保固期；工程驗收合格後，原告應依被告指定的接管單位辦
    理點交；然原告先後二次請求估驗付款，並無辦理驗收、起
    算保固期及點交等手續，足證被告並未受領使用原告已完成
    之工程云云。惟系爭工程合約第12條第3 項已約定：「驗收
    前遇颱風.. 等 不可抗力災害時，以方應在災害發生後，按
    保險單規定向保險公司申請賠償... 其屬契約所載不保範圍
    者，雙方依民法第508 條第一、二項規定辦理。」，可證系
    爭工程契約第15條僅係有關驗收之約定，核與被告事實上已
    受領並先行使用後，因不可歸責於兩造之颱風所造成工作毀
    損、滅失之危險，應由被告承擔無涉。是被告此部分所辯，
    亦無足取。
  (三)按系爭工程合約第6 條第1 項第1 款規定：「契約自開工日
    起，每十五日估驗計價一次。估驗時應由乙方（即被告）提
    出估驗明細表、記價單及相關佐證資料，送請甲方（即原告
    ）於五日內完成審核程序，甲方並於接到乙方提出請款單據
    後，五日內付款。」、同條項第2 款約定：「估驗應以已施
    工完成者為限....1. 該 項估驗款每期均應扣除百分之五作
    為保留款，並於工程完成，經甲方（即被告）驗收合格，接
    到乙方（即原告）提出請款單據及乙方繳納保固金後，於5
    日內1 次無息結付尾款。... 」，足見兩造間已有特別約定
    ，於原告提出相關估驗明細等單據後，被告應於5 日內審核
    完畢，於扣除保留款後，於5 日內有付款之義務。查原告於
    94年5 月6 日完成第二階段工程，並報請被告為第二次估驗
    乙節，有發包工程部分估驗計價單在卷可憑（見本院卷第50
    頁），復為被告所不爭執，揆諸系爭工程合約第6 條第1 項
    第1 、2 款約定，被告至遲應於94年5 月17日給付第2 次估
    驗款5,646,402 元。雖此部分工程因颱風來襲致發生毀損、
    滅失，惟此危險應由被告負擔，業如前述，是原告請求被告
    第2 階段工程估驗款5,646,402 元，為有理由，自應准許。
    至上開估驗款以外之款項，為被告所不爭執（見本院卷第13
    2 頁），是本件原告得請求之工程款為6,519,970 元。
  (四)按給付無確定期限者，債務人於債權人得請求給付時，經其
    催告而未為給付，自受催告時起，負遲延責任。其經債權人
    起訴而送達訴狀，或依督促程序送達支付命令，或為其他相
    類之行為者，與催告有同一之效力。前項催告定有期限者，
    債務人自期限屆滿時起負遲延責任。遲延之債務，以支付金
    錢為標的者，債權人得請求依法定利率計算之遲延利息；又
    應付利息之債務，其利率未經約定，亦無法律可據者，週年
    利率為5%。民法第229 條第2 項、第233 條第1 項前段、第
    203 條分別定有明文。查原告請求被告給付工程款，乃以支
    付金錢為標的，又未約定利率，而原告已於95年9 月5 日向
    行政院公共工程委員會申請調解，請求被告給付系爭工程款
    ，被告於收受調解通知後，並於同年月27日具狀向上開委員
    會陳述意見，有兩造之函文在卷可憑（見本院卷第32、33頁
    ），是依上開規定，原告併請求被告給付95年9 月27日起至
    清償日止，按年息5%計算之利息，亦非無據。
六、綜上所述，原告依系爭工程契約第6 條第1 項第2 款及第50
    5 條之規定，請求被告給付工程款6,519,970 元，及自起訴
    狀繕本送達翌日即95年9 月27日起至清償日止，按年息5%計
    算之利息，為有理由，應予准許。
七、兩造分別陳明願供擔保，聲請宣告假執行或免為假執行，經
    核合於法律規定，爰分別酌定相當之擔保金額宣告之。
八、本件事證已臻明確，兩造其餘攻擊防禦方法及舉證，核與判
    決結果不生影響，遂毋庸一一論列，附此敘明。
九、據上論結，本件原告之訴為有理由，爰依民事訴訟法第78條
    、第390 條第2 項、第392 條，判決如主文。
中    華    民    國    97    年    6     月    30    日
                  民事第三法庭  法  官  廖純卿
正本係照原本作成。
如不服本判決，應於送達後20日內，向本院提出上訴狀並表明上
訴理由，如於本判決宣示後送達前提起上訴者，應於判決送達後
10日內補提上訴理由書（須附繕本）。
中    華    民    國    97    年    6     月    30    日
                                書記官  洪嘉慧


司法院資訊處製作；財團法人民間司法改革基金會備份。
